【裁判字號】    97,訴,4800
【裁判日期】    971226
【裁判案由】    偽造文書等
【裁判全文】
臺灣板橋地方法院刑事判決              97年度訴字第4800號
公  訴  人  臺灣板橋地方法院檢察署檢察官
被      告  甲○○
上列被告因偽造文書案件，經檢察官提起公訴（九十七年度偵字
第一七一一五號），被告就被訴事實為有罪陳述，本院改行簡式
審判程序審理，判決如下：
    主  文
甲○○共同行使偽造私文書，足以生損害於公眾及他人，處有期
徒刑柒月，減為有期徒刑月又拾伍日，如易科罰金，以（銀元
）佰元折算壹日。甲○○、蘇益利達新企業社在職證明上偽造
之「達新企業社」、「吳盈女」印文各貳枚，均沒收之。
    事  實
一、甲○○經由邱碧雪以新臺幣（下同）十五萬元代價招攬為貸
    款之人頭連帶保證人，並以不詳代價招攬蘇益利（由檢察官
    另行偵辦中）為購屋及借款人頭；甲○○即與邱碧雪、蘇益
    利等人基於意圖為自己不法所有、行使偽造私文書、行使偽
    造特種文書及業務登載不實文書等犯意聯絡，於九十四年十
    二月間，先由邱碧雪以蘇益利之名義購買臺北縣三峽鎮○○
    段二六九之三地號土地及其上門牌號碼臺北縣三峽鎮○○路
    十五巷十九號八樓之五房屋，再偽造甲○○、蘇益利在達新
    企業社任職、屬私文書性質之各類所得扣繳暨免扣繳憑單及
    屬特種文書性質之在職證明（上有偽造之「達新企業社」及
    「吳盈女」印文各二枚）進而於九十五年一月九日交付予板
    信商業銀行申辦房屋貸款五百八十萬元及宅配金專案貸款五
    十萬元而行使之。邱碧雪並指示蘇益利、甲○○至臺北縣板
    橋市○○路十八號二樓板信商業銀行作業部與呂淑芳進行對
    保，而呂淑芳明知蘇益利、甲○○均係人頭，並無清償貸款
    之能力及意願，竟僅於對保當日在板信商業銀行作業部內對
    蘇益利、甲○○進行形式對保，而未依板信商業銀行作業規
    定對蘇益利、甲○○進行徵信，即依據邱碧雪提出之不實各
    類所得扣繳暨免扣繳憑單、在職證明，於業務上應登載之「
    板信商業銀行個人戶授信批覆書」上記載「申戶蘇益利、現
    年四十五歲，目前服務於達新企業社擔任司機乙職四年多，
    另於例假日或休假時從事農產品批貨販賣，年收入約九十八
    萬多，資力可」、「褚君目前於達新企業社擔任業務員乙職
    二年多，年收入約九十六萬多」等不實字樣，連同上開不實
    之各類所得扣繳暨免扣繳憑單、在職證明呈交板信商業銀行
    經理人而行使，致板信商業銀行誤信蘇益利、甲○○薪資收
    入穩定，具有還款能力，而陷於錯誤，遂於九十五年一月十
    七日核准貸款共計六百三十萬元，足以生損害於稅捐機關對
    於稅籍稽徵管理之正確性、達新企業社、吳盈女及板信商業
    銀行。嗣邱碧雪僅繳息至九十五年二月十七日即未繼續繳款
    （經拍賣抵押物後尚餘一百八十四萬六千八百七十七元未清
    償）。
二、案經板信商業銀行訴由臺灣板橋地方法院檢察署檢察官偵查
    起訴，本院改行簡式審判程序審理。
    理  由
一、訊據被告甲○○對於上揭行使偽造私文書、業務登載不實文
    書、偽造特種文書及詐欺取財等犯行均坦承不諱，並有告訴
    代理人張錦源於偵查及本院審理中之指述可按，復有共犯邱
    碧雪、呂淑芳等人於偵查中之證詞可證（此部分為附表貸款
    之申請、文書之製作及貸款之審核事項），且有卷附板信商
    業銀行總行九十七年十二月十二日板信管業務字第○九七六
    一五五○二一號函及所附借款申請書暨客戶基本資料表、蘇
    益利、甲○○達新企業社之在職證明書、各類所得扣繳暨免
    扣繳憑單、郵局存款簿、不動產買賣契約書、不動產鑑價表
    、建物照片、建物登記謄本、建物、土地所有權狀、個人戶
    授信批覆書及土地及建築改良物抵押權設定契約書可資證明
    ，被告之自白與事實相符，本件事證明確，犯行堪予認定，
    應依法論科。
二、按各類所得扣繳暨免扣繳憑單係扣繳義務人記載納稅義務人
    扣繳稅額情形，供申報稅捐之文書，又存摺係因客戶存款所
    製作，係供存款人憑以提取存款之證明，自均屬刑法第二百
    十條之私文書；又在職證明應認係關於服務或其他相類之證
    書，應屬刑法第二百十二條之特種文書；而刑法第二百十五
    條所謂業務上作成之文書，係指從事業務之人，本於業務上
    作成之文書者而言，此有最高法院四十七年台上字第五一五
    號判例、八十四年度台上字第五八七四號判決可供參照。被
    告與邱碧雪、呂淑芳謀議，以該等無資力之人，出名為貸款
    人、保證人並偽造上揭文書，向板信商業銀行申請抵押貸款
    ，自足以生損害於稅捐機關對於稅籍稽徵管理之正確性、達
    新企業社、郵局及板信商業銀行等人；核被告所為，係犯刑
    法第二百十六條、第二百十條行使偽造私文書罪、第二百十
    二條之行使偽造特種文書罪、第二百十五條之行使業務登載
    不實文書罪及刑法第三百三十九條第一項之詐欺取財等罪。
    起訴書就被告論罪法條部分漏引刑法第二百十六條、第二百
    十二條、第二百十五條之行使偽造特種文書、業務登載不實
    文書等罪名，容有未合，應予以更正。又被告偽造印文於在
    職證明上，為偽造特種文書之部分行為，應為偽造特種文書
    所吸收；被告偽造特種文書、私文書及業務登載不實文書後
    進而持以行使，其偽造私文書、特種文書及登載不實文書等
    之低度行為應為行使之高度行為所吸收，均不另論罪。又被
    告就上揭各次犯行，與邱碧雪、呂淑芳及蘇益利等人間，有
    犯意之聯絡及行為之分擔，應依修正前刑法第二十八條之規
    定，論以共同正犯。被告所犯上開各罪間，互有方法結果之
    牽連關係，應依修正前刑法第五十五條之規定，從一重之行
    使偽造私文書罪論處。爰審酌被告，明知邱碧雪、呂淑芳有
    以人頭貸款之情事，竟為圖利益，甘為人頭保證人，此舉已
    對於板信商業銀行造成損害，惟非主犯，於犯後業已坦承犯
    行，深具悔意，兼衡其犯罪之動機、目的、手段，及犯罪所
    取得之利益等一切情狀，量處如主文所示之刑，以示懲儆；
    又「中華民國九十六年罪犯減刑條例」業經總統於九十六年
    七月四日公布，於同年七月十六日施行，被告實行本件犯罪
    之時間係在九十六年四月二十四日以前，復無中華民國九十
    六年罪犯減刑條例所列不予減刑之情形，應依同條例第二條
    第一項第三款之規定，就所受宣告之有期徒刑減其刑期二分
    之一，並依同條例第九條、修正前刑法第四十一條第一項之
    規定，諭知易科罰金之折算標準；末按甲○○、蘇益利達新
    企業社在職證明上偽造之「達新企業社」、「吳盈女」印文
    各二枚，不問屬於被告與否，均應依刑法第二百十九條之規
    定，併予宣告沒收之。
三、查被告行為後，刑法業於九十四年二月二日經總統以華總一
    義字第09400014901 號令修正公布，並於九十五年七月一日
    施行，刑法施行法第一條之一亦於九十五年六月十四日經總
    統以華總一義字第09500085181 號令公布施行，參酌最高法
    院九十五年五月二十三日刑事庭第八次會議決議，新刑法第
    二條第一項之規定，係規範行為後法律變更所生新舊法律比
    較適用之準據法，於新刑法施行後，應適用新刑法第二條第
    一項之規定，為「從舊從輕」之比較。另於比較時應就罪刑
    有關之共犯、未遂犯、想像競合犯、牽連犯、連續犯、結合
    犯，以及累犯加重、自首減輕暨其他法定加減原因（如身分
    加減）與加減比例等一切情形，本於統一性及整體性原則，
    綜其全部罪刑之結果而為比較。而與本件有關之法律變更有
    如下述：(一)修正後刑法第二十八條規定：「二人以上共同實
    行犯罪之行為，皆為正犯」，而舊刑法第二十八條則規定，
    「二人以上共同實施犯罪之行為，皆為正犯」。本條之修正
    理由係為排除陰謀共同正犯、預備共同正犯於本條所規定之
    正犯之外，自屬法律有變更。對於本件被告甲○○與邱碧雪
    等人共犯本件詐欺取財、行使偽造私文書、行使偽造特種文
    書等罪之情形而言，刑法第二十八條之修正內容對於被告並
    無較為有利之情形。(二)修正後刑法第三十三條第五款規定：
    「罰金：新臺幣一千元以上，以百元計算之。」，與修正前
    刑法第三十三條第五款規定：「罰金：一元以上。」不同，
    且依九十五年六月十四日公布之刑法施行法第一條之一規定
    計算法定刑之罰金數額，並未較修正前之規定（以銀元計算
    之罰金數額，另適用罰金罰鍰提高標準條例第一條規定提高
    十倍）更有利於被告，經比較新舊法結果，以被告行為時之
    舊刑法較為有利於被告。(三)修正後刑法刪除第五十五條牽連
    犯之規定，此項刪除雖非犯罪構成要件之變更，但顯已影響
    行為人刑罰之法律效果，自屬法律已有變更，而於新法施行
    後，被告所犯上揭詐欺取財、行使偽造私文書、行使偽造特
    種文書及行使業務登載不實文書之犯行，即應予分論併罰，
    經與舊刑法之牽連犯係從一重處斷比較結果，以被告行為時
    之舊刑法較為有利於被告，是綜合上揭罪刑全部結果，應以
    舊法對被告為有利，自應整體依刑法第二條第一項前段規定
    ，適用行為時之修正前刑法第二十八條、第五十五條等規定
    。而罰金罰鍰提高標準條例第二條業已刪除，刑法第四十一
    條第一項前段關於易科罰金之折算標準已由舊法之銀元一百
    元、二百元、三百元（按修正前第四十一條第一項規定之折
    算標準係得以銀元一元以上銀元三元以下折算一日，並依罰
    金罰鍰提高標準條例第二條規定，就易科罰金折算一日之數
    額提高為一百倍）修正為新臺幣一千元、二千元、三千元，
    因屬相當科刑規範事項之變更（按易科罰金，固兼有執行事
    項之本質，惟其折算標準為裁判時所應諭知，歷經相當於科
    刑之程序，故與一般純屬執行之程序有別，宜予視同科刑規
    範），自有就新舊法規定比較之必要，經依修正後刑法第二
    條第一項規定比較新舊法結果，以被告等行為時之舊法較為
    有利於被告，應適用修前之刑法第四十一條第一項為易科罰
    金之折算標準；末按現行刑法施行法第一之一條第一項規定
    中華民國九十四年一月七日刑法修正施行後，刑法分則編所
    定罰金之貨幣單位為新臺幣；第二項前段規定九十四年一月
    七日刑法修正時，刑法分則編未修正之條文定有罰金者，自
    九十四年一月七日刑法修正施行後，就其所定數額提高為三
    十倍。但七十二年六月二十六日至九十四年一月七日新增或
    修正之條文，就其所定數額提高為三倍。該條立法理由謂：
    「刑法二十四年施行後，為解決國民所得經濟水準已大幅提
    昇問題，有關罰金與罰鍰倍數之調整及銀元與新臺幣之折算
    標準，訂有『罰金罰鍰提高標準條例』及『現行法規所定貨
    幣單位折算新臺幣條例』，除罰金以一銀元折算三元新臺幣
    外，並將七十二年六月二十六日以前修正之刑法部分條文罰
    金數額提高為十倍；其後修正者則不再提高倍數，亦即刑法
    分則各罪罰金數額視前開情形分別提高為三十倍或三倍。考
    量新修正之刑法施行後，不再適用『現行法規所定貨幣單位
    折算新臺幣條例』，為使罰金數額趨於一致，避免衍生新舊
    法比較適用問題，以緩和實務適用法律之衝擊，於不變動罰
    金數額之前提下，爰為第二項規定。」，從立法理由知，該
    條立法之目的即在避免比較新舊法之煩瑣，且該條係屬準據
    法之特別規定，無與罰金罰鍰提高標準條例有關規定，再行
    比較新舊法適用之問題（可參呂潮澤著新修正刑法適用問題
    之探討，
    法官協會雜誌第八卷第一期第一○○頁），本件上開刑法第
    二百十二條、第二百十五條及第三百三十九條係屬於「九十
    四年一月七日刑法修正時，刑法分則編未修正之條文定有罰
    金者」，於法律之適用自應就新法之法定刑變更為新臺幣，
    並提高其罰金刑金額為三十倍，均附此敘明。
據上論斷，應依刑事訴訟法第二百七十三條之一第一項、第二百
九十九條第一項前段，刑法第二條第一項前段、修正前刑法第二
十八條、刑法第二百十六條、第二百十條、第二百十二條、第二
百十五條、第三百三十九條第一項、修正前刑法第五十五條、修
正前刑法第四十一條第一項、刑法第二百十九條，刑法施行法第
一條之一，九十五年七月一日修正前罰金罰鍰提高標準條例第二
條，中華民國九十六年罪犯減刑條例第二條第一項第三款、第七
條、第九條，判決如主文。
本案經檢察官林珮菁到庭執行職務。
中    華    民    國    97    年    12    月    26    日
                      臺灣板橋地方法院刑事第四庭
                            法  官  王綽光
以上正本證明與原本無異
如不服本判決應於收受送達後十日內向本院提出上訴書狀，並應
敘述上訴理由; 其未敘述上訴理由者，應於上訴期間屆滿後二十
日內向本院補提理由書（均需按他造當事人之人數附繕本，切勿
逕送上級法院）
                            書記官  許清秋
中    華    民    國    97    年    12    月    29    日
附錄本案論罪科刑法條全文：
中華民國刑法第210條
偽造、變造私文書，足以生損害於公眾或他人者，處五年以下有
期徒刑。
第  212 條  （偽造變造特種文書罪）
偽造、變造護照、旅券、免許證、特許證及關於品行、能力服務
或其他相類之證書、介紹書，足以生損害於公眾或他人者，處一
年以下有期徒刑、拘役或三百元以下罰金。
第  215 條  （業務上文書登載不實罪）
從事業務之人，明知為不實之事項，而登載於其業務上作成之文
書，足以生損害於公眾或他人者，處三年以下有期徒刑、拘役或
五百元以下罰金。
第216條
行使第210條至第215條之文書者，依偽造、變造文書或登載不實
事項或使登載不實事項之規定處斷。
第339條
意圖為自己或第三人不法之所有，以詐術使人將本人或第三人之
物交付者，處五年以下有期徒刑、拘役或科或併科一千元以下罰
金。
以前項方法得財產上不法之利益或使第三人得之者，亦同。
前二項之未遂犯罰之。


司法院資訊處製作；財團法人民間司法改革基金會備份。
